臺灣高等法院臺中分院刑事判決
111年度上訴字第2015號

上  訴  人  
即  被  告  林雋庭


選任辯護人  許哲嘉律師
            林湘清律師
上列上訴人因加重詐欺等案件，不服臺灣臺中地方法院110年度
訴字第977號中華民國111年6月14日第一審判決（起訴案號：臺
灣臺中地方檢察署109年度偵字第7054號、109年度少連偵字第45
5號），提起上訴，本院判決如下：
    主  文
上訴駁回。
    事  實
一、乙○○明知暱稱「誌偉」、臺中幣商「Kevin」、「林宇」、
    少年林○胤（真實姓名年籍詳卷，所涉非行，業經臺灣臺中
    地方法院少年法庭諭知交付保護管束確定)均為詐欺集團成
    員，竟為牟取不法利益，於民國108年間某時許，基於參與
    犯罪組織之犯意，加入上開等人所屬具有持續性、牟利性、
    結構性犯罪組織之詐欺集團，擔任向車手收取贓款之工作。
二、乙○○即與該詐欺集團成員共同意圖為自己不法之所有，基於
    三人以上共同犯詐欺取財之犯意聯絡，分別為下列犯行：
  ㈠上開人等所屬詐欺集團成員先架設網站(網址：https://omni
    explorer.info/)，張貼販賣USTD虛擬貨幣(中文名稱：泰達
    幣），丙○○瀏覽後，即與暱稱「Kevin」之詐欺集團成員聯
    繫，約定購買上開虛擬貨幣，該詐欺集團成員先以前幾次正
    常交易方式，誘使丙○○繼續交易，致丙○○陷於錯誤，相約於
    108年9月23日20時40分許，在臺中市○○區○○路00號之麥當勞
    店前面交現金新臺幣90萬9000元，復由暱稱「誌偉」之集團
    成員指示少年林○胤前往取款，少年林○胤遂騎乘車牌號碼00
    0-000號普通重型機車後載不知情之女友即少年孫○馨（真實
    姓名年籍詳卷）與少年劉○誠（真實姓名年籍詳卷）騎乘車
    牌號碼000-000號普通重型機車，共同前往上開地點收取現
    金，雙方到場後，丙○○即將上開款項交由少年林○胤收受。
  ㈡丁○○瀏覽上開網站後，亦以飛機軟體與暱稱「林宇」之詐欺
    集團成員聯絡，該詐騙集團成員以相同模式先取信丁○○，誘
    使丁○○繼續交易，使丁○○陷於錯誤，再次購買虛擬貨幣，詐
    欺集團成員「林宇」即與丁○○約定於108年9月23日21時30分
    許，在臺中市○里區○○路000號「阿Q茶舍」，面交現金571萬
    7300元，復由暱稱「誌偉」之集團成員指示少年林○胤前往
    取款，林○胤於取得前開丙○○交付之款項後，即又搭載不知
    情之女友少年孫○馨，與少年劉○誠共同前往約定地點收取現
    金，雙方到場後，丁○○即將上開現金交給林○胤收受。
　㈢少年林○胤分別取得丙○○與丁○○交付之現金後，即依集團成員
    「誌偉」之指示先從丁○○交付之現金中抽取5萬元作為取款
    報酬，再由少年林○胤拿盛裝大部分現金之包包，少年劉○誠
    拿盛裝小部分現金之牛皮紙帶，以共同送至乙○○停放在臺中
    市○○區○○路00號旁巷內未上鎖之車牌號碼0000-00號馬自達
    廠牌黑色自小客車後車廂內放置之方式，而交付予乙○○。嗣
    丙○○、丁○○2人發現交易失敗，驚覺受騙，遂報警處理，經
    警循線查悉乙○○並在其住居所等處執行搜索，扣得行動電話
    機2具、筆記本1本、筆記2張等物，而查悉上情。
三、案經丙○○、丁○○訴由臺中市政府警察局霧峰分局報告臺灣臺
    中地方檢察署檢察官偵查起訴。
    理  由
壹、證據能力之說明：
　　按組織犯罪防制條例第12條第1項中段規定：「訊問證人之
    筆錄，以在檢察官或法官面前作成，並經踐行刑事訴訟法所
    定訊問證人之程序者為限，始得採為證據。」，係採法定證
    據原則，則本案關於告訴人丙○○、丁○○之警詢筆錄，既非在
    檢察官或法官面前作成，依上開規定，自不得採為上訴人即
    被告乙○○（下稱被告）犯組織犯罪防制條例罪名之證據。至
    於本件認定事實所引用之卷內所有卷證資料（包含人證、物
    證、書證），並無證據證明係公務員違背法定程序所取得，
    與本案事實亦有自然之關連性，檢察官、被告及辯護人於準
    備程序迄至本案言詞辯論終結，均不爭執該等卷證之證據能
    力或曾提出關於證據能力之聲明異議，且卷內之傳聞書證，
    亦無刑事訴訟法第159條之4之顯有不可信之情況或其他不得
    作為證據之情形，本院認引為證據為適當，是依刑事訴訟法
    第159條之4、之5等規定，下述認定事實所引用之證據方法
    均有證據能力。　　
貳、認定犯罪事實所憑之證據及理由：
一、訊據被告固坦承車牌號碼0000-00號馬自達廠牌黑色自小客
    車（以下稱本案自小客車）係其所使用，平時停放在臺中市
    ○○區○○路00號租屋處旁之巷子，其亦認識少年林○胤，並介
    紹林○胤與「誌偉」結識，「誌偉」會指示林○胤前往與他人
    交易比特幣，再由其負責向林○胤收取交易所得款項等情，
    但否認有何參與犯罪組織、詐欺取財等犯行，辯稱：本案自
    小客車平日均會上鎖，其並未拿取後車廂內放置之金錢，亦
    未參與本案犯行等語。
二、經查：
　㈠丙○○與丁○○2人於網路上瀏覽販賣虛擬貨幣之訊息後，分別向
    暱稱「Kevin」、「林宇」之詐欺集團成員聯繫，並於108年
    9月23日20時及21時許，分別在臺中市○○區○○路00號麥當勞
    門口及臺中市○里區○○路000號「阿Q茶舍」，將現金90萬900
    0元及571萬7300元交給少年林○胤收受等情，業據丙○○、丁○○於警詢中指述明確，暨證人林○胤、劉○誠、孫○馨於偵查、
    原審及另案少年法庭審理時證述明確（見他字第8598號卷第
    15至39頁、第143至146頁、第185至187頁，偵卷第161至163
    頁、第179頁、第191至193頁、第227至277頁，原審卷第233
    至252頁），且有告訴人丁○○提供現場交易照片、USTD虛擬
    貨幣交易平台網頁擷取畫面、與Telegram暱稱「林宇」對話
    紀錄截圖、108年9月23日21時30分路口監視器翻拍照片、少
    年林○胤與「Joker」微信通訊軟體對話紀錄截圖、告訴人丙○○與LINE暱稱「台中幣商kevin」對話紀錄截圖、臺中市政
    府警察局霧峰分局搜索扣押筆錄、扣押物品目錄表、扣押物
    照片、內政部警政署反詐騙案件紀錄表、林○胤與上手通訊
    軟體對話紀錄翻拍照片在卷可稽（見他字第8598號卷第43至
    53頁、第69至77頁、第101至103頁，偵卷第165至173頁）。
　㈡又林○胤取得丙○○與丁○○交付之前述現金後，即依「誌偉」指
    示先從丁○○交付之現金中抽取5萬元作為自己取款報酬後，
    再與不知情之少年劉○誠共同前往臺中市○○區○○路00號旁巷
    內，將剩餘之現金放置在被告所使用且未上鎖之本案自小客
    車後車廂內一節，亦經證人林○胤於偵查中證述：「(問：你
    跟劉○誠拿到錢後，你說你把贓款放到霧峰區○○○00號旁邊巷
    子的一台黑色馬自達的後車廂內？）對」、「（問：誰要你
    把款項放在上開車子的後車廂？）『誌偉』。『誌偉』用一個通
    訊軟體打字傳給我的，他說收到後，放在雋庭後車廂」、「
    （問：你怎麼知道乙○○的車停在哪？）『誌偉』有跟我說」、
    「（問：抵達現場後？）『誌偉』跟我說後車廂沒有鎖，我直
    接打開後車廂，把錢放進去」、「蘇家偉遭詐騙的571萬730
    0元也是同一時間，我跟劉○誠拿到上開巷內，放在黑色馬自
    達車輛後車廂」等語明確（見偵卷第161頁），嗣於原審審
    理中並證稱：108年9月23日晚上，「誌偉」以通訊軟體TELE
    GRAMEL告知收取款項之時間、地點、金額及對方特徵後，其
    便與劉○誠、孫○馨前往指定地點，取得款項後再與劉○誠將
    收得之款項放置在被告使用之黑色馬自達汽車後車廂內等語
    （見原審卷第233至234頁）；證人劉○誠亦證稱：其有陪同
    林○胤向告訴人蘇家偉拿取571萬7300元，之後林○胤手機收
    到訊息後，2人便一同前往臺中市霧峰區○○○，將金錢放在一
    台黑色馬自達汽車後車廂等語在卷（見偵卷第179頁，原審
    卷第246至252頁），此外，並有林○胤與「誌偉」聯繫本案
    取款及取得款項放置於被告本案自小客車後車廂之對話紀錄
    擷圖在卷為憑（見偵卷第165頁）。
　㈢被告就林○胤依「誌偉」指示將取得之詐欺款項放置在本案自
    小客車後車廂一事，雖辯稱不知情且未參與等語，然證人林
    ○胤於偵查中證稱：其係受被告之邀而加入本案詐欺集團，
    被告負責收錢，本案發生前即曾依「誌偉」指示將詐欺所得
    款項攜帶至被告住家附近麥當勞廁所交付與被告等語（見他
    卷第143至145頁）。又觀諸卷附林○胤與「誌偉」通聯對話
    紀錄，「誌偉」先是指示林○胤取得2位告訴人交付之金錢後
    ，自行抽取5萬元應得之報酬，林○胤再詢問「我是錢都先收
    到然後放在雋庭的車上嗎？」，「誌偉」即明確且迅速地答
    稱「對。2比收完去給俊（註：應是被告名字中『雋』之誤寫
    ）的路上才拿5走」（見偵卷第165頁），而依常情，一般人
    將車輛停在路邊，均會確保車輛上鎖以免遭竊，而被告竟未
    將本案自小客車後車廂上鎖，已與常情不符，且若被告僅當
    天一時疏忽未將車輛上鎖，「誌偉」或林○胤應無從得知，
    是從「誌偉」能正確掌握本案自小客車之停放地點及後車廂
    未上鎖等細節，暨參酌證人林○胤證稱：有成立收錢的群組
    ，成員有誌偉、被告及其本人（見原審卷第239頁），可認
    被告就「誌偉」指示林○胤將詐欺所得款項放置在其管理使
    用之本案自小客車一事，事先即已知悉，並依計畫將本案自
    小客車停放於指定之地點及刻意未將後車廂上鎖，以利林○
    胤放置款項。另證人林○胤放置贓款完畢後，確實有將此訊
    息如實回報予被告及「誌偉」知悉，被告並以微信通訊軟體
    回稱「收到了」一節，業據證人林○胤證述：「（問：放完
    錢後，你有無跟誰回報？）有，我有跟『誌偉』說放好了，『
    誌偉』說好」、「（問：這個款項是誰去拿的？）我不知道
    ，但上面的人〈指誌偉〉及乙○○都有說收到了」、「（問：乙○○當時怎麼回應你收到了？）用微信」等語在卷（見偵卷第
    161頁背面、第191頁背面）。況且，「誌偉」等詐欺集團成
    員苦心積慮地先製造數次正常交易而得以取信告訴人2人，
    若被告並非集團內負責向林○胤等車手收取款項之人，「誌
    偉」何以能放心地將策劃多時始順利取得之6百多萬元鉅款
    放置於被告管理使用之本案自小客車上，此亦足以說明被告
    於本案犯罪計畫中即是擔任向林○胤收取詐欺款項之角色。
　㈣本案詐欺集團成員曾使用門號0000000000、0000000000與告
    訴人丙○○聯繫虛擬貨幣交易事宜，此據丙○○指述在卷（見偵
    卷第89頁），而前述門號0000000000之申登人雖是江沁霖，
    但實際上是由被告持有使用一情，亦經被告供承：「（問：
    承上，門號0000000000也是由你申辦，經查申登人為江沁霖
    ，持用人是否為江沁霖持用？是否為你本人持用？）他是申
    辦人，但是申辦成功後，卡片都在我身上，持用人是我」、
    「（問：依照你在警局時所述，0000000000的門號為你所用
    ？）是」等語明確（見少連偵卷第67頁背面，原審卷第120
    頁）。是被告所持用之門號0000000000既曾作為詐騙告訴人
    丙○○之用，益證其確為本案詐欺集團成員並
　　實際參與本案犯行無誤。
  ㈤證人陳○淇雖於原審審理中證稱：其在108年9月23日22點下課
    之後，即駕駛車牌號碼000-0000號自小客車前去臺中市○○區
    ○○路000號大樓找被告，被告下樓後，即搭乘其駕駛之上開
    車輛共同前往草屯，被告上車前，並未有前往查看本案自小
    客車之行為等語（見原審卷第227至229頁）。然本案詐欺所
    得款項，已依被告及「誌偉」等人原先計畫由林○胤放置在
    本案自小客車後車廂之方式而完成交付，且被告亦經由林○
    胤之通知而知悉上情，則該筆金錢既已處於被告實際管領、
    占有之狀態，並不因被告在與證人外出之前，有無先行前往
    本案自小客車查看而有不同，是證人前述證詞，無從為有利
    被告之認定。
參、論罪之說明：　　
一、核被告就犯罪事實一所為，係犯組織犯罪防制條例第3條第1
    項後段之參與犯罪組織罪；犯罪事實二㈠、㈡所為，均係犯刑
    法第339條之4第1項第2款之三人以上共同犯詐欺取財罪。
二、被告與「誌偉」、「Kevin」、「林宇」、林○胤等人，分別
    就犯罪事實欄二㈠㈡所載犯行有犯意聯絡及行為分擔，均應論
    以共同正犯。
三、被告參與詐欺犯罪組織後，依既定分工實施加重詐欺取財犯
    行，此參與犯罪組織犯行與其嗣後如犯罪事實二㈠所示首次
    加重詐欺取財犯行間，具有行為局部重合性，在法律上應評
    價為一行為較為合理，屬一行為觸犯數罪名之想像競合犯，
    是被告就犯罪事實欄一、二㈠所犯之罪間，應依刑法第55條
    前段規定，從一重論以刑法第339條之4第1項第2款之三人以
    上共同犯詐欺取財罪。被告所犯2次加重詐欺取財罪間，犯
    意各別、行為不同，應予分論併罰。　　
四、按成年人及少年共同實施犯罪者，加重其刑至二分之一，兒
    童及少年福利與權益保障法第112條第1項前段定有明文，上
    開規定雖不以成年之行為人對共犯之少年年齡明知而具直接
    故意為限，惟至少仍需行為人對該人之年齡有所預見而具未
    必故意，使足當之。經查，起訴書雖稱被告與少年林○胤共
    犯部分，應依兒童及少年福利與權益保障法第112條第1項規
    定加重其刑等語。惟證人林○胤於原審審理時證稱：當時我
    大概16、17歲，我不知道被告知不知道我幾歲，他沒有問過
    我，我也沒有告訴他，沒有聊到年紀等語（見原審卷第242
    頁），且查無其他積極證據足認被告明知或可得而知林○胤
    係未滿18歲之少年，是自難遽依兒童及少年福利與權益保障
    法第112條第1項前段規定予以加重其刑。　
五、按106年4月19日修正公布之組織犯罪防制條例第3條第3項規
    定：「犯第1項之罪者，應於刑之執行前，令入勞動場所，
    強制工作，其期間為3年。」（嗣107年1月3日修正公布第3
    條，但本項並未修正）就受處分人之人身自由所為限制，違
    反憲法比例原則及憲法明顯區隔原則之要求，與憲法第8條
    保障人身自由之意旨不符，應自本解釋公布之日（按即110 
    年12月10日）起失其效力（司法院釋字第812號解釋意旨參
    照），是本件被告雖犯參與犯罪組織罪，仍無從適用組織犯
    罪防制條例第3條第3項規定宣告強制工作，併予敘明。　　
肆、上訴駁回部分：　　
一、原審認被告犯罪事證明確，適用組織犯罪防制條例第3條第1
    項後段、刑法第339條之4第1項第2款之規定，審酌被告所為
    造成告訴人2人受有巨額財產損失，不僅侵害他人財產權益
    ，並影響社會秩序之安定，應予非難，且犯後否認犯罪，亦
    未與告訴人2人達成調解並賠償損失，兼衡其素行、犯罪動
    機、目的、手段，暨自陳大學肄業，從事茶葉買賣、未婚無
    子女、經濟狀況小康等一切情狀，就其2次犯行分別量處有
    期徒刑1年6月、2年1月，並定其應執行刑為有期徒刑2年6月
    。復說明：被告取得林○胤所交付丙○○受騙款項90萬9000元
    及丁○○受騙款項566萬7300元（扣除林○胤抽取之5萬報酬）
    ，均屬被告犯罪之所得，且卷內查無證據足證被告有將上開
    款項轉交給其他詐欺集團成員而未保有上開款項，被告取得
    上開款項雖未據扣案，仍應依刑法第38條之1第1項前段、第
    3項規定，於被告各次加重詐欺罪名項下宣告沒收，於全部
    或一部不能沒收或不宜執行沒收時，追徵其價額。經核原判
    決認事用法，均無違誤，量刑及沒收亦屬妥適。
二、被告上訴意旨略以：被告雖坦承有使用過門號0000000000，
    但原審並未查證被告使用前開門號之時間，自不足以確認被
    告有使用該門號與丙○○聯繫，原審判決顯有理由不備之違法
    ，又觀諸卷附門號0000000000之通聯紀錄，於108年9月21日
    至23日均無任何通聯紀錄，足認門號0000000000並未作為與
    丙○○聯繫之用，另證人林○胤就事先有無聯絡被告，前後供
    述不一；詐欺款項是一次或分二次放置於本案自小客車後車
    廂之說詞，亦與少年孫○馨於少年法庭之陳述不同，所為證
    詞即有重大瑕疵，原審採信證人林○胤證詞作為認定被告犯
    罪之證據，即有違誤等語。　　
三、經查：證人林○胤對其依「誌偉」指示前往向告訴人2人拿取
    款項後，即前往臺中市○○區○○路00號旁巷內，以將上開款項
    放置於本案自小客車後車廂之方式交付與被告等情，於警偵
    訊、原審均證述一致，並核與卷附其與「誌偉」間之對話紀
    錄擷圖相符。而本案從證人林○胤於108年9月25日警詢供述
    時起，至111年5月10日原審審理時到庭作證止，歷時2年7月
    之久，而人之記憶能力本屬有限，且證人為91年生，年紀尚
    輕，社會經驗有限，面對偵查人員訊問，用語未必精確，則
    其就細節部分，前後所述有稍許歧異，或與孫○馨、劉○誠所
    陳有部分差異，本與事理無違。況且本院已就卷內相關事證
    ，詳為勾稽，而就構成要件相關之事實，說明理由如前，上
    訴意旨指稱證人林○胤證詞前後不一，不足採為認定被告犯
    罪之證據等語，並無理由。再者，被告所持用之門號000000
    0000確曾供作與丙○○聯繫交易虛擬貨幣之用，業經本院依據
    卷附證據認定如上。而「誌偉」等詐欺集團成員為取信丙○○
    ，於108年9月18日即相約完成第一次虛擬貨幣交易，此據丙○○陳述明確（見偵卷第87頁），顯見被告所屬詐欺集團成員
    於108年9月18日之前即開始與丙○○有所聯繫，上訴意旨徒以
    門號0000000000於108年9月21日至23日並無任何通聯紀錄為
    由，指稱該門號並未作為與丙○○聯繫之用，尚無可採。從而
    ，被告否認犯罪提起上訴，並無理由，應予駁回。
據上論斷，應依刑事訴訟法第368條，判決如主文。　　
本案經檢察官廖育賢提起公訴，檢察官甲○○到庭執行職務。
中　　華　　民　　國　　111 　年　　11　　月　　30　　日
        　　刑事第六庭    審判長法　官  吳  進  發
　　　　　　　　　　　　　　    法　官  許  冰  芬
 　　　　　　　　　　　 　　　  法　官  鍾  貴  堯     
　　　　　　　　　　　　　　　                      
以上正本證明與原本無異。     
如不服本判決應於收受送達後20日內向本院提出上訴書狀，其未
敘述上訴理由者，並得於提起上訴後20日內向本院補提理由書（
均須按他造當事人之人數附繕本）「切勿逕送上級法院」。因疫
情而遲誤不變期間，得向法院聲請回復原狀。

                                書記官  何  佳  錡
　　　　　　　　　　　　　　　　
中　　華　　民　　國　　111 　年　　11　　月　　30　　日